【裁判字號】    98,小上,17
【裁判日期】    990113
【裁判案由】    給付貨款
【裁判全文】
臺灣屏東地方法院民事判決              98年度小上字第17號
上  訴  人  乙○○
訴訟代理人  陳雅娟律師
            蘇吉雄律師
被 上 訴人  甲○○
上列當事人間請求給付貨款事件，上訴人對於中華民國98年5 月
7 日本院潮州簡易庭97年度潮小字第1243號第一審判決提起上訴
，本院於民國98年12月30日言詞辯論終結，判決如下：
    主    文
原判決關於駁回上訴人後開第二項之訴部分，及訴訟費用（除確
定部分外）之裁判均廢棄。
上開廢棄部分，被上訴人應給付上訴人新台幣萬玖仟壹佰捌拾
元，及自民國九十七年十一月七日起至清償日止，按週年利率百
分之五計算之利息。
第一審（除確定部分外）及第二審訴訟費用新台幣仟零陸拾貳
元由被上訴人負擔。
    事實及理由
一、上訴人主張：兩造均為檳榔業者，被上訴人於民國97年7 月
    3 日向伊購買檳榔37,000顆，總價新台幣（下同）75,300元
    ，其中伊向訴外人賴文一調貨者為「大中」3,000 顆、「中
    」5,000 顆，「合」5,000 顆、「不」8,000 顆、「外」6,
    000 顆及「S 」5,000 顆，合計32,000顆，伊自有者為「不
    」5,000 顆。惟被上訴人在將上開檳榔寄送於其客戶後，因
    要求降價，為伊所拒，竟藉口伊同意其以同種類及數量之檳
    榔返還伊向賴文一調貨之32,000顆檳榔，以代清償65,300元
    價金，於97年7 月7 日上午10時許，在伊不知且未經點收之
    情形下，將為數約27,000顆，並非以刀剪而係以手剝，賣相
    不佳，且非當日採收，已部分變黃，品質有瑕疵之檳榔4 簍
    ，放置在屏東縣新埤鄉○○村○○路217 號伊之店內。伊於
    當日下午返回店中，研判係被上訴人所為，即撥打電話通知
    被上訴人前來處理，並於當晚親往被上訴人家中協調，惟被
    上訴人竟置之不理，伊於翌（8 ）日向屏東縣新埤鄉調解委
    員會聲請調解，並於同年月11日調解不成立後，因被上訴人
    送至伊店中之檳榔業已腐壞，遂於當日下午將之丟棄。被上
    訴人以返還檳榔之方式清償價金，既未得伊之承諾，亦未經
    伊受領，則伊就上開價金中之65,300元債權自無因代物清償
    而消滅可言。又被上訴人於97年8 月5 日寄送於伊之1 萬元
    郵政匯票，伊不知其用途為何，且業經兩造合意由伊退還被
    上訴人，則伊自得依兩造間之買賣關係，請求被上訴人加計
    利息給付伊75,300元。其次，被上訴人未經伊同意，將檳榔
    放置在伊店內，伊一再要求被上訴人取回，被上訴人置之不
    理，並稱伊可自行處理，甚至予以丟棄，應認伊將該已發黃
    而無法出售之檳榔丟棄，乃經被上訴人之同意，且被上訴人
    無合法權源即將檳榔放置在伊店內，構成侵權行為，伊對於
    該檳榔並不負有保管之義務，被上訴人以此主張抵銷，顯違
    誠信原則，並構成權利濫用，自非有理由。退而言之，該檳
    榔顯無65,300元之價值，被上訴人主張抵銷65,300元，尤非
    有理由等情，並於原審聲明：(一)被上訴人應給付上訴人75,3
    00元，及自支付命令送達翌日（97年11月7 日）起至清償日
    止，按週年利率百分之5 計算之利息。(二)訴訟費用由被上訴
    人負擔。
二、被上訴人則以：伊於97年7 月3 日向上訴人購買檳榔37,000
    顆，旋於當日以託運方式寄交伊之客戶，上訴人於97年7 月
    5 日中午打電話催收貨款，伊因市場價格不佳，要求上訴人
    將每顆檳榔降價1 角，上訴人拒絕，並稱不然就退貨。嗣因
    被上訴人於97年7 月6 日下午1 時20分許，在電話中同意伊
    退貨，並於當晚8 時30分許，在伊家中與伊達成協議，由伊
    以32,000顆同種類及數量之檳榔，退還上訴人向賴文一調貨
    部分，另5,000 顆上訴人自有之檳榔則不退還，由伊給付原
    價金1 萬元，伊即於97年7 月7 日上午10時許，將32,000顆
    檳榔按種類分成6 簍載至上訴人店內，並分別標明品名及數
    量，當時上訴人之員工曾秀蓮及賴超揮均在場，而知有其事
    ，則上訴人之65,300元價金債權，自已因代物清償而消滅。
    又縱認上訴人之65,300元價金債權並未因代物清償而消滅，
    惟該32,000顆檳榔既已為上訴人所出售或丟棄，而不復存在
    ，上訴人亦應賠償伊65,300元，則伊亦得以此一債權與上訴
    人之價金債權抵銷。上訴人請求伊加計利息給付75,300元，
    非有理由等語，資為抗辯，並於原審聲明：(一)上訴人之訴駁
    回。(二)訴訟費用由上訴人負擔。(三)如受不利之判決，被上訴
    人願供擔保請准宣告免為假執行。
三、原審判決：(一)被上訴人應給付上訴人36,120元，及自97年11
    月7 日起至清償日止，按週年利率百分之5 計算之利息。(二)
    上訴人其餘之訴駁回。(三)訴訟費用由被上訴人負擔1,172 元
    ，由上訴人負擔1,562 元。(四)上訴人勝訴部分得假執行；但
    被上訴人以36,120元為上訴人預供擔保，得免為假行。上訴
    人就其敗訴部分聲明不服，提起上訴，於本院聲明：(一)原判
    決不利於上訴人部分廢棄。(二)上開廢棄部分，被上訴人應給
    付上訴人39,180元，及自97年11月7 日起至清償日止，按週
    年利率百分之5 計算之利息。(三)第一、二審訴訟費用由被上
    訴人負擔。被上訴人則答辯聲明：(一)上訴駁回。(二)第二審訴
    訟費用由上訴人負擔（原審判決被上訴人敗訴部分，未據聲
    明不服，已告確定）。
四、被上訴人於97年7 月3 日向上訴人購買檳榔37,000顆，總價
    75,300元，其中上訴人向訴外人賴文一調貨者為「大中」3,
    000 顆、「中」5,000 顆，「合」5,000 顆、「不」8,000
    顆、「外」6, 000顆及「S 」5,000 顆，合計32,000顆，價
    金65,300元，另上訴人自有者為「不」5,000 顆，價金1 萬
    元。被上訴人於上訴人交付檳榔後，已於當日以託運方式寄
    交其客戶，惟上開貨款75,300元，其中65,300元迄未據給付
    ，另1 萬元雖經被上訴人於97年8 月5 日寄交上訴人同額之
    郵政匯票，惟已於原審審理中經兩造合意退還被上訴人，換
    言之，75,300元貨款均尚未經被上訴人給付之事實，為兩造
    所不爭執，並有估價單1 紙附卷可稽。
五、本件之爭點為：(一)被上訴人積欠上訴人之貨款債務是否因代
    物清償而消滅？(二)被上訴人所為之抵銷抗辯是否有理由？茲
    分別論述如下：
(一)、按民法第319 條規定：「債權人受領他種給付以代原定之給
    付者，其債之關係消滅。」即學說上所稱之代物清償。代物
    清償為要物契約，其成立僅當事人之合意尚有未足，必須現
    實為他種給付，且非得債權人之承諾不可，必須債權人以代
    原定給付之意思為他種給付，債權人之受領他種給付亦係以
    許代原定給付之意思為之者，始與民法第319 條之規定相符
    （最高法院28年上字第1977號(2)及65年台上字第1300號判例
    參照）。經查：
 1. 被上訴人於本院審理中陳稱：「（你拿4 簍檳榔交付上訴人
    時，上訴人是否在場？）他沒有在場。（你那4 簍檳榔有無
    按估價單分類？）我實際上交付6 簍，但上訴人只有照到4
    簍，每一簍就是一種檳榔。（你交付檳榔給上訴人的時候，
    他的員工賴超輝（揮）及弟媳曾秀蓮有在場？）是的。（他
    們兩人有無清點檳榔的數量？）沒有清點。（你有沒有要求
    曾秀蓮他們清點？）有，但是他們不要算。（為什麼不算？
    ）因為每一簍有附清單，我們行口都會互相相信對方，數量
    不會減少。」證人賴超揮於原審證稱：「兩造都有在做檳榔
    ，97年7 月份時，被告（按即被上訴人）有到原告（按即上
    訴人）店裡拿檳榔，但拿多少我不清楚。（被告有無退貨給
    原告？）我不知道。‧‧‧‧（何人點客戶退的貨？）老闆
    乙○○點收。（有無其他人會收客戶所退的貨？）都是老闆
    叫我們收，我們才會收。（如果退貨時老闆不在呢？）通常
    客戶要退貨都會跟老闆聯絡過。（是否看過被告拿出去的檳
    榔退回來過？）我沒有看過。」證人曾秀蓮於原審亦證稱：
    「（照片上檳榔放置的地點是否在妳們店裡？）對。（妳們
    店裡有這批檳榔？）這些檳榔我沒有看過，因為我只處理我
    客人的檳榔。‧‧‧‧（客人把貨載到店裡是何人點？）客
    人的貨進來都是由賴超揮處理，處理完後才交給我的。‧‧
    ‧‧我沒有看過被告，我也不認識被告。」參互以觀，被上
    訴人於97年7 月7 日上午10時許，將檳榔送至上訴人店內時
    ，上訴人並不在場，且該批檳榔亦未經被上訴人之員工賴超
    揮或曾秀蓮點收，被上訴人於原審所稱：其有將檳榔交給曾
    秀蓮云云，顯有不實，則上訴人並未受領被上訴人交付之該
    批檳榔，即無疑義。
  2.上訴人於97年7 月7 日晚上前往被上訴人家中，與被上訴人
    發生衝突，負責處理之證人即員警唐吉興於原審證稱：「我
    接獲報案後‧‧‧‧就去被告住家前面的鐵皮屋處理。‧‧
    ‧‧被告口述他跟原告有檳榔買賣糾紛，我瞭解之後我有去
    原告在新埤國小的正對面新華路的營業處所。原告有說被告
    所買的檳榔已經拿給被告了。但被告‧‧‧‧退檳榔給原告
    ，原告有拿給我看，說這與原告拿給被告的檳榔不同，其品
    質有瑕疵。」證人即員警林登義於原審證稱：「當天我是值
    班員警。當時兩造對於檳榔的品質、價格有發生糾紛。雙方
    對於檳榔的品質認知有誤差，我有聽到被告說他將檳榔退給
    原告，但是原告說因為該檳榔品質不好，所以他拒收。」且
    上訴人於97年7 月8 日向屏東縣新埤鄉調解委員會聲請調解
    ，於97年7 月11日調解無結果後，被上訴人未再於改定之期
    日97年7 月25日到場，以致調解不成立，有屏東縣新埤鄉調
    解委員會97年7 月8 日97民調字第010 號通知及97年調字第
    10號調解不成立證明書在卷可憑。可見，上訴人除未於前述
    97年7 月7 日上午10時許受領被上訴人交付之檳榔外，事後
    亦未再受領，更未許以被上訴人交付之檳榔代替原定價金之
    給付。
  3.姑不論上訴人是否於97年7 月6 日與被上訴人達成協議，同
    意被上訴人以相同種類及數量退還32,000顆檳榔，亦不論被
    上訴人於97年7 月7 日上午10時許送至上訴人店內之檳榔，
    其種類及數量是否無誤，被上訴人未事先通知上訴人，即遽
    行交付數量如此龐大之檳榔，上訴人倘非適有訂單，如何加
    以處理？單就此而言，上訴人即有拒絕受領之權利。何況，
    該批檳榔是否以刀剪而符合上訴人之需要？是否新鮮而無品
    質上之瑕疵？亦攸關上訴人是否同意受領被上訴人交付之檳
    榔以代原定價金之給付。依此，尤難僅以被上訴人將檳榔送
    至上訴人店內，即謂上訴人已以許代原定給付之意思受領被
    上訴人交付之檳榔。則被上訴人抗辯本件上訴人之65,300元
    價金債權已因代物清償而消滅云云，揆諸前揭判例意旨，即
    無可採。
(二)、被上訴人抗辯上訴人將其送至上訴人店內之檳榔出售一節，
    為上訴人所否認，對此被上訴人復未能舉證以實其說，所辯
    自無可採。又證人賴超揮於原審證稱：「（是否有印象有檳
    榔堆在店裡堆到爛掉？）有，就是系爭的這批檳榔。」核與
    上訴人所述情節相符，上訴人主張其係因被上訴人之檳榔已
    腐壞而予以丟棄等語，堪信為實在。其次，上訴人於97年7
    月7 日下午發現其店內有不明檳榔，研判係被上訴人所為，
    於當日下午1 時29分至翌（8 ）日凌晨0 時12分之間，共撥
    打5 通電話予被上訴人，其中有4 通為被上訴人所接聽，上
    訴人並於當日晚上前往被上訴人家中與被上訴人發生衝突，
    為兩造所是認，並有中華電信股份有限公司通話明細報表及
    被上訴人於97年7 月14日所寄新埤郵局第24號存證信函在卷
    可參，且被上訴人於本院審理時亦自承上訴人有叫其去看云
    云（原文「他只是叫我去看」），顯見上訴人已表明不願受
    領上訴人所交付之檳榔。上訴人未事先告知將交付檳榔，即
    將檳榔送至上訴人店內，且既經上訴人拒絕受領，即時通知
    被上訴人，則被上訴人自應將檳榔取走，上訴人並不負有保
    管該檳榔不令腐壞之義務，否則豈非以被上訴人單方之意思
    課上訴人以保管之義務？被上訴人遲不取走檳榔，終致檳榔
    腐壞而不得不丟棄，尚難謂上訴人因此應對被上訴人負何損
    害賠償責任。從而，被上訴人以其對上訴人有損害賠償債權
    ，並以之主張抵銷，亦無可採。
六、綜上所述，上訴人本於兩造間之買賣關係，請求被上訴人給
    付75,300元，及自97年11月7 日起至清償日止，按週年利率
    百分之5 計算之利息，為有理由，應予准許。原審判決准許
    其中36,120元本息，並依職權為假執行之宣告，而駁回上訴
    人其餘之請求，其駁回部分，容有未洽。上訴意旨就上開駁
    回部分，指摘原判決不當，求予廢棄改判，為有理由，應由
    本院予以廢棄，改判如主文第2 項所示。
七、據上論結，本件上訴為有理由，依民事訴訟法第436 條之32
    第1 項、第2 項、第436 條之19第1 項、第450 條、第78條
    ，判決如主文。
中    華    民    國    99    年    1     月    13    日
                  民事第一庭    審判長法  官  孫國禎
                                      法  官  潘  快
                                      法  官  春生
正本係照原本作成。
本裁定不得抗告。
中    華    民    國    99    年    1     月    13    日
                                      書記官  蘇雅慧

司法院資訊處製作；財團法人民間司法改革基金會備份。
